---
title: "Jimenez-Ferandez-Pedro-PEC1"
author: "Pedro Jiménez Fernández"
date: "2025-03-21"
output:
  pdf_document:
    toc: true
    toc_depth: 3
  html_document:
    toc: true
    toc_depth: 3
toc-title: "Índice"
---

```{r setup, include=FALSE}
knitr::opts_chunk$set(echo = FALSE, warning = FALSE, message = FALSE, collapse = TRUE)
```

\newpage

# Abstract

La caquexia es un síndrome metabólico que se caracteriza por la pérdida significativa de masa muscular y que normalmente está asociado al cáncer u otras enfermedades crónicas. Este estudio analiza un conjunto de datos metabolómicos con el fin de poder identificar diferencias en los perfiles metabólicos entre pacientes que presentan caquexia y controles sanos. Mediante el empleo de R y RStudio se construyó un objeto de la clase "SummarizedExperiment" con 63 metabolitos medidos en 77 individuos. Se efectuó un análisis exploratorio de los datos (EDA), seguido de una transformación logarítmica con el fin de reducir la dominancia de metabolitos con la varinanza alta. Después se efectuó un análisis de componentes principales (PCA), cuyo resultado reveló que la primera componente (PC1) explicaba el 58,5% de la variabilidad total. La PC1 hacía una diferenciación parcial entre el grupo de pacientes y el grupo control, siendo la creatinina el principal metabolito contribuyente. Los resultados obtenidos sugieren un perfil metabólico característico en los individuos caquéxicos, y se alinean con los procesos de degradación muscular descritos en la literatura científica (Fearon et al., 2011).

# Objetivos

Este estudio tiene como objetivo principal la comparación de los perfiles metabolómicos entre individuos sanos pertenecientes a un grupo control y pacientes con caquexia con el objetivo de identificar patrones metabólicos asociados a estos últimos. Los objetivos específicos son los siguientes:

-   La correcta importación y procesado de los datos metabolómicos.

-   La construcción de un objeto de tipo "SummarizedExperiment" para el posterior análisis de los datos.

-   La realización de un análisis exploratorio de los datos con el fin de comprender las características de los mismos.

-   La realización de un análisis de componentes principales para conseguir una reducción de la dimensionalidad y detectar algún patrón metabólico asociado con la caquexia.

# Métodos

El estudio se ha llevado a cabo empleando el lenguaje de programación R, versión 4.4.3 dentro del IDE RStudio. Se ha utilizado RMarkdown para la creación de un informe dinámico que contenga el código empleado y permita reproducir los resultados. Para realizar el análisis se emplearon librerías presentes de base en la versión de R 4.4.3, así como librerías adicionales, entre las que se encuentran curl, BiocManager (BioConductor) y SummarizedExperiment, para la descarga de datos, instalación del paquete SummarizedExperiment y creación del objeto de contención de los datos respectivamente.

Primero se descargaron los datos desde un repositorio de [GitHub](https://github.com/nutrimetabolomics/metaboData/tree/main/Datasets/2024-Cachexia) proporcionado por el profesor Alex Sánchez Pla. A continuación se creó el objeto de la clase SummarizedExperiment para contener la matriz de datos de los diferentes metabolitos en los diferentes pacientes junto a sus metadatos, como por ejemplo el grupo al que pertenecían. Posteriormente se realizó un análisis exploratorio inicial de los datos para comprobar las características de los mismos y buscar diferencias entre el grupo de control y los pacientes. Finalmente, se realizó un análisis de componentes principales con el objetivo de reducir la dimensionalidad de los datos y detectar la separación entre ambos grupos en base a sus perfiles metabólicos.

# Resultados

## Importación de los datos

En primer lugar se descargan los datos. Una vez descargados los datos en el repositorio, se importan para su posterior análisis.

```{r}
# descarga de los datos
if (!require("curl", quietly = TRUE)) {
  install.packages("curl")
}
library(curl)
curl::curl_download(url = "https://raw.githubusercontent.com/nutrimetabolomics/metaboData/refs/heads/main/Datasets/2024-Cachexia/human_cachexia.csv", destfile = "human_cachexia.csv")
# importación de los datos
cachexia_data <- read.csv(file = "human_cachexia.csv")
# a continuación se separan los datos de los metadatos
patient_id <- cachexia_data[1:nrow(cachexia_data), 1]
muscle_loss <- cachexia_data[1:nrow(cachexia_data), 2]
data <- cachexia_data[1:nrow(cachexia_data), 3:ncol(cachexia_data)]
metabolites <- colnames(data)
# para que los datos sean de tipo numérico se guardan en la variable
# data como un objeto de tipo matriz
data <- as.matrix(data)
```

## Creación del objeto SummarizedExperiment

```{r}
# Una vez se tienen separados por una parte los datos y por otra los
# metadatos en distintas variables, se crea el objeto
# SummarizedExperiment. Para ello, primero se instala la librería en
# caso de no estar instalada y se carga.
# Se instala BiocManager en caso de no estar instalado
if (!require("BiocManager", quietly = TRUE)) {
  install.packages("BiocManager")
  BiocManager::install(version = "3.20")
}
# se instala SummarizedExperiment en caso de no estar instalado
if (!requireNamespace("SummarizedExperiment", quietly = TRUE)) {
  BiocManager::install("SummarizedExperiment")
}
# se carga la librería SummarizdExperiment
library(SummarizedExperiment)
# una vez cargada la librería, se procede a la creación del objeto de
# tipo SummarizedExperiment.
# En primer lugar, se transpone la matriz de datos para que los metabolitos
# aparezcan como filas, esto se hace para seguir la estructura convencional
# de BioConductor
data <- t(data)
row.names(data) = metabolites
colnames(data) = patient_id
# se crean los metadatos de las columnas
col_data <- DataFrame(patient_id = patient_id, group = muscle_loss)
rownames(col_data) <- patient_id
# se crean los metadatos de las filas
row_data <- DataFrame(metabolite_name = metabolites)
rownames(row_data) <- metabolites
# se crean una serie de metadatos generales con breve información de
# los datos
meta <- list(
  title = "Perfil metabolómico en pacientes con cachexia",
  grupos = "Control: sin cachexia, Cachexia: con cachexia",
  fuente = "https://raw.githubusercontent.com/nutrimetabolomics/metaboData/refs/heads/main/Datasets/2024-Cachexia/human_cachexia.csv",
  fecha = Sys.Date()
)
# y finalmente se crea el objeto SummarizedExperiment
cachexia_se <- SummarizedExperiment(
  assays = list(metabolites = data),
  rowData = row_data,
  colData = col_data,
  metadata = meta
)
# se visualiza el objeto SummarizedExperiment
cachexia_se
# se guarda el objeto SummarizedExperiment en formato binario
save(cachexia_se, file = "cachexia_SumExp.Rda")
# guardado de datos en formato texto
write.table(assay(cachexia_se), file = "metabolite_data.txt",sep = "\t",
            quote = FALSE, col.names = NA)
# guardado de metadatos en formato texto
write.table(meta, file = "metadata.md", quote = FALSE, sep = "\t",
            row.names = FALSE)
```

Tal y como se puede observar, la variable "cachexia_se" contiene 63 variables (metabolitos) y 77 observaciones (pacientes/individuos sanos) distribuídas en filas y columnas respectivamente.

## Análisis exploratorio de los datos y PCA (principal component analysis)

### Análisis exploratorio de datos (EDA)

A continuación se hace un análisis exploratorio de los datos contenidos en el objeto "cachexia_se".

```{r}
# resumen de los diferentes grupos
table(colData(cachexia_se)$group)
```

Se puede observar que en total hay 47 individuos con caquexia y 30 individuos pertenecientes al grupo control.

```{r}
# se preparan los datos para el análisis exploratorio
matrix <- assay(cachexia_se)
# se comprueba que no haya valores faltantes
print(summary(colSums(is.na(matrix))))
print(summary(rowSums(is.na(matrix))))
```

Aunque en el archivo "description.md" adjunto a los datos se especifica que no existen valores faltantes, se ha realizado una prueba para verificarlo. Tal y como se indica hay ausencia total de valores faltantes o "missing values". A continuación se muestran las estadísticas básicas.

```{r}
# estadísticas básicas
print(summary(colSums(matrix)))
print(summary(rowSums(matrix)))
```

```{r, echo=TRUE}
# a continuación, se hace un filtrado de los metabolitos que no presentan
# varianza
variance <- rowSds(matrix)
filtered_matrix <- matrix[variance > 0, ]
nrow(filtered_matrix)
```

Los 63 metabolitos presentan varianza. A continuación se representa un histograma global para visualizar la distribución de los valores de los diferentes metabolitos.

```{r, fig.height=7, fig.width=7}
# se hacen las representaciones gráficas
par(mfrow = c(2, 1))
hist(
  filtered_matrix,
  breaks = 50,
  main = "Distriubution of metabolite values",
  xlab = "Metabolite value",
  ylab = "Frequency",
  col = "#ada"
  )
plot(
  rowMeans(filtered_matrix),
  main = "Distriubution of metabolite mean",
  xlab = "Metabolite index",
  ylab = "Mean",
  col = "#494",
  type = "h",
)
abline(a = 2000, b = 0, col = "red")
```

Al observar la distribución global de todos los valores de la matriz, puede observarse que hay un gran número de valores muy cercanos a 0 y después una cola bastante larga que va hasta valores superiores a 30,000. Algunos metabolitos presentan valores muy elevados, lo cual indica la presencia de outliers, por otra parte, las diferencias en la magnitud de los valores de los metablitos indican que las varianzas no son similares, estos 2 factores contribuyen a que la capacidad de predicción del análisis de componentes principales se vea comprometida. Por otra parte, puede observarse que hay 3 metabolitos cuya media está significativamente por encima de la de los demás metabolitos.

```{r}
# metabolitos con valores medios más altos
means <- data.frame(
  mean = rowMeans(filtered_matrix),
  metabolite = rownames(filtered_matrix)
  )
head(means[order(-means$mean),])
# una vez identificados los 3 metabolitos con valores medios más
# altos se representa un boxplot para comparar los niveles de cada
# uno entre el grupo control y el grupo cachexia
max_metabolites <- c("Creatinine", "Hippurate", "Citrate")
max_group <- colData(cachexia_se)$group
par(mfrow = c(1, 3))
for (met in max_metabolites) {
  max_values <- filtered_matrix[met, ]
  boxplot(max_values ~ max_group,
          main = met,
          col = c("#daa", "#aad"),
          ylab = "Level",
          xlab = "Group")
}
```

Se puede observar que los metabolitos con los valores medios más altos son la creatinina, el hipurato y el citrato, y que además los niveles de estos 3 metabolitos son más elevados en el caso de los pacientes con caquexia. También puede observarse la presencia de outliers en el boxplot.

Para solucionar todos los problemas mencionados anteriormente se aplica una normalización logarítmica a los datos y se comprueban los resultados.

```{r, echo=TRUE}
# normalización logarítmica
log_matrix <- log2(filtered_matrix + 1)
```

```{r, fig.height=7, fig.width=7}
par(mfrow = c(2, 1))
hist(
  log_matrix,
  breaks = 50,
  main = "Distriubution of metabolite values",
  xlab = "Metabolite value",
  ylab = "log2(Frequency)",
  col = "#ada"
  )
plot(
  rowMeans(log_matrix),
  main = "Distriubution of metabolite mean",
  xlab = "Metabolite index",
  ylab = "log2(Mean)",
  col = "#494",
  type = "h",
)
```

Tras aplicar una transformación logarítmica puede observarse que los valores no están acumulados cerca del 0, si no que se distribuyen de una forma más homogénea. Las magnitudes de los metabolitos se han igualado bastante, esto evitará que unos pocos metabolitos tengan dominancia en el PCA posterior.

### Análisis de componentes principales (PCA)

```{r}
# se extrae la columna de grupos del objeto cachexia_se
group <- colData(cachexia_se)$group
# se hace el PCA transponiendo los datos para que las muestras se 
# encuentren en las filas
pca_res <- prcomp(t(log_matrix), center = TRUE, scale. = TRUE)
# se calcula la varianza explicada
var_exp <- round(100 * summary(pca_res)$importance[2, 1:2], 1)
# se definen grupos y colores
group <- factor(group)
group_color <- ifelse(group == "cachexic", "#f88", "#88f")
# plot de PCA
plot(
  pca_res$x[, 1],
  pca_res$x[, 2],
  col = group_color,
  pch = 19,
  xlab = paste0("PC1 (", var_exp[1], "%)"),
  ylab = paste0("PC2 (", var_exp[2], "%)"),
  main = "Metabolic profiles PCA"
  )
legend("topright", legend = levels(group), col = c("#f88", "#88f"), pch = 19)

```

Tras hacer el PCA, se puede observar que hay 2 componentes principales, PC1 y PC2. PC1 explica un 58.5% de la variabilidad total, mientras que la segunda componente explica un 4.5% adicional. La PC1 explica más de un 50% de la variabilidad total, por lo que se deduce que puede existir un patrón que explica más de la mitad del perfil metabólico global. Adicionalmente, se puede observar que hay una separación parcial entre los 2 grupos y que la PC1 capta diferencias metabólicas asociadas al estado caquéxico. A continuación se comprobará que metabolitos contribuyen más a cada una de las componentes.

```{r}
# se obtienen los loadings para PC1 y PC2
loadings <- pca_res$rotation[, 1:2]
# se ordenan los metabolitos por contribución absoluta a PC1
ord_pc1 <- order(abs(loadings[, 1]), decreasing = TRUE)
top_pc1 <- loadings[ord_pc1[1:10], 1]
# se ordenan los metabolitos por contribución absoluta a PC2
ord_pc2 <- order(abs(loadings[, 2]), decreasing = TRUE)
top_pc2 <- loadings[ord_pc2[1:10], 2]
# finalmente, se muestran los metabolitos que más contribuyen a cada
# componente
cat("Metabolitos que más contribuyen a PC1:\n")
print(round(top_pc1, 4))
cat("\nMetabolitos que más contribuyen a PC2:\n")
print(round(top_pc2, 4))
```

Según los resultados, la creatinina es el metabolito que más contribuye a la PC1, esto es consistente con las observaciones que se hicieron en el análisis exploratorio de los datos. Después de la creatinina, los metabolitos que más pacrecen contribuir a la PC1 son la valina, la alanina y la glutamina. Por otra parte los metabolitos que más contribuyen a la PC2 son el acetato, la sacarosa y el X2.oxoglutarato. La contribución de la creatinina a la PC1 es coherente, ya que este metabolito participa en el metabolismo muscular, por otra parte, el hecho de que sus niveles estén elevados puede indicar que hay procesos de degradación muscular, lo cual es característico de la caquexia.

# Discusión

Según los resultados obtenidos, se pueden apreciar diferencias claras entre los perfiles metabólicos de personas pertenecientes al grupo control y pacientes con caquexia. Los resultados del análisis exploratorio de datos revelan que existen metabolitos, como la creatinina, el citrato y el hipurato, con valores altamente elevados en personas que padecen caquexia. Esto sugiere que es posible que exista una asociación entre los procesos fisiopatológicos de la enfermedad con estos tres compuestos metabólicos.

A pesar de los resultados obtenidos hay que tener en consideración las limitaciones del estudio realizado en este trabajo. Primero hay que tener en cuenta que se parte de un tamaño muestral relativamente pequeño, ya que tan solo se cuenta con los datos de 77 individuos, esto puede limitar la fiabilidad estadística del estudio así como la generalización de los resultados del mismo.

Finalmente, es importante destacar que la caquexia es una enfermedad multifactorial que no se explica únicamente por alteraciones metabólicas, por lo que, aunque los resultados puedan parecer interensantes y de cierta utilidad, deben ser interpretados con la correspondiente precaución. En futuros estudios de la enfermedad, podria ser de gran utilidad integrar datos clínicos, proteómicos o genómicos así como el empleo de técnicas de aprendizaje automático para la construcción de modelos que puedan aportar información más precisa y clínicamente relevante sobre la caquexia.

# Conclusiones

En este estudio se han podido caracterizar diferencias metabólicas entre el grupo control y el grupo de pacientes con caquexia mediante el empleo de R. Gracias a la construcción de un objeto de tipo "SummarizedExperiment", los datos se han organizado de forma eficiente junto a los correspondientes metadatos, facilitando así el proceso de análisis. Tanto el análisis exploratorio de los datos como la transformación logarítmica empleada sobre los mismos, han sido claves para la correcta realización del análisis de componentes principales realizado al final del estudio.

Los resultados del análisis de componentes principales revelan una clara contribución de metabolitos como la creatinina, valina y glutamina, relacionados con el metabolismo muscular, en la diferenciación entre individuos con caquexia e individuos del grupo control. Por lo tanto, los resultados sugieren la existencia de un patrón metabólico asociado a la caquexia, lo cual refuerza el papel potencial de la metabolómica como herramienta de monitoreo y diagnóstico clínico.

\newpage

# Referencias

-   **Repositorio del trabajo**:

    <https://github.com/pedrojimfer/Jimenez-Fernandez-Pedro-PEC1.git>

-   **Datos caquexia**:

    <https://github.com/nutrimetabolomics/metaboData/tree/main/Datasets/2024-Cachexia>

-   **Bibliografía**:

    Fearon, K., Strasser, F., Anker, S. D., Bosaeus, I., Bruera, E., Fainsinger, R. L., ... & Baracos, V. E. (2011). Definition and classification of cancer cachexia: an international consensus. *The Lancet Oncology, 12*(5), 489–495. [https://doi.org/10.1016/S1470-2045(10)70218-7](https://doi.org/10.1016/S1470-2045(10)70218-7){.uri}
